臺灣高等法院高雄分院刑事判決　　　　94年度上訴字第1212號
上　訴　人
即　被　告　甲○○
選任辯護人　郭國益律師
上列上訴人因誣告案件，不服臺灣高雄地方法院93年度訴字第33
71號中華民國94年7 月7 日第一審判決（起訴案號：臺灣高雄地
方法院檢察署92年度偵字第22496 號），提起上訴，本院判決如
下：
     主  文
上訴駁回。
     事  實
一、緣甲○○於民國86年2 月間，與乙○○各出資新臺幣（下同
    ）50萬元，由乙○○出面借給陳武雄，並約定利息每月2 分
    8 釐即月息2 萬8 千元，由乙○○收取後，將其中一半即1
    萬4 千元交給甲○○。陳武雄同時亦將高雄縣岡山鎮○○段
    350 、351 、391 地號之土地設定抵押權予甲○○及乙○○
    作為擔保債權。乙○○、甲○○與陳武雄原約定借貸期間為
    86年2 月至86年5 月，於借貸成立之初先預收取3 個月之利
    息，惟屆期陳武雄無法返還本金，遂得乙○○及甲○○之同
    意，繼續繳納利息至償還本金之日止，並仍由乙○○收取利
    息後轉交甲○○。於88年10月間，甲○○與乙○○因收取另
    貸予陳金杯借款之利息錢應如何分配產生爭執，2 人因此互
    相表示「自今後起，陳武雄之利息錢各人收取各人的」，嗣
    甲○○因當初借款給陳武雄係由於乙○○從中介紹，而陳武
    雄卻無法按時繳納利息，執意乙○○仍應幫其收取，明知其
    自86年5 月間起至88年10月間止，只要陳武雄有繳納利息，
    乙○○均將其中一半利息轉交並由甲○○簽收，竟意圖使乙
    ○○受刑事處分，於89年7 月間某日，在高雄市某不詳之律
    師事務所，委請不知情之律師代為撰寫虛構「乙○○為代書
    ，從事經營地下錢莊為人辦理抵押借款為業，為從事業務之
    人。86年2 月間，其客戶向其抵押借貸1 百萬元，因其資金
    不足，邀同甲○○共同擔任金主，各出資新台幣50萬元，連
    同自己之資金50萬元，合計1 百萬元，共同出借予陳武雄，
    由陳武雄提供其所有座落高雄縣岡山鎮○○段350 地號建地
    為甲○○及乙○○設定抵押權各2 分之1 。告訴人乃將50萬
    元交付被告轉介其客戶，並辦妥抵押設定。詎乙○○受告訴
    人甲○○之託放款後，其收取借款人陳武雄按月繳交之利息
    ，依約應交付其中一半予甲○○，乙○○竟意圖為自己不法
    之所有，自86年3 月起迄今，於向陳武雄收取利息後，竟將
    之侵占入己，中飽私囊，未將利息其中2 分之1 交付甲○○
    ，屢經甲○○催討，乙○○均置之不理」等事實之告訴狀，
    於89年7 月12日由甲○○向臺灣高雄地方法院檢察署呈遞，
    誣指乙○○犯有業務侵占罪名，嗣經臺灣高雄地方法院檢察
    署分為89年度偵字第15689 號對乙○○進行偵辦後，認乙○
    ○並無甲○○所告侵占利息之事，罪嫌不足而為不起訴處分
    確定。
二、案經乙○○訴請臺灣高雄地方法院檢察署檢察官偵查起訴。
    理  由
壹、程序部分
一、按被告以外之人（包括證人、鑑定人、告訴人、被害人及共
    同被告等）於審判外之陳述雖不符刑事訴訟法第159 條之1
    至之4 等4 條規定，而經當事人於審判程序同意作為證據，
    法院審酌該言詞陳述或書面陳述作成時之情況，認為適當者
    ，亦得為證據；當事人、代理人或辯護人於法院調查證據時
    ，知有刑事訴訟法第159 條第1 項不得為證據之情形，而未
    於言詞辯論終結前聲明異議者，視為有前項之同意，同法第
    159 條之5 定有明文。立法意旨在於傳聞證據未經當事人之
    反對詰問予以核實，原則上先予排除。惟若當事人已放棄反
    對詰問權，於審判程序中表明同意該等傳聞證據可作為證據
    ；或於言詞辯論終結前未聲明異議，基於尊重當事人對傳聞
    證據之處分權，及證據資料愈豐富，愈有助於真實發見之理
    念，且強化言詞辯論主義，使訴訟程序得以順暢進行，上開
    傳聞證據亦均具有證據能力。
二、告訴人所提出之收據，屬傳聞證據，然當事人於本院言詞辯
    論終結前，均未就該收據之證據能力為爭執或聲明異議，且
    本院審酌該收據上之簽名為被告所親簽，業據被告供明在卷
    ，且未敘述本件案發經過等事實，而具有相當之中立性，其
    作成過程並無不適當，依刑事訴訟法第159 條之5 第2 項，
    亦得作為證據。
貳、實體部分
一、訊據上訴人即被告甲○○固坦承有對被害人乙○○提出侵占
    告訴之行為，惟否認有誣告之故意，辯稱：我沒有與乙○○
    就陳武雄部分同意自88年10月份以後，由各人收取各人的利
    息，我是告乙○○88年10月以後收取的利息沒有給我，88
    年10月以前我有收取的我就有在帳冊上簽名，至於告訴狀的
    內容，是律師寫狀紙時與我的本意有誤差，我並沒有誣告等
    語；嗣於本院審理中又稱我是事後記憶不清才提出告訴的云
    云。
二、經查：
  (一)被告上開犯行，業據告訴人乙○○於原審法院審理中指訴甚
    詳，且有他項權利證明書、抵押權設定證明書、被告親自簽
    名之收據各1 份在卷可稽，而被告確有以乙○○自86年5 月
    份以後至88年10月間止，均向陳武雄收取利息後未將利息交
    付甲○○等情，向檢察官提出乙○○有侵占行為之告訴，亦
    有告訴狀1 紙在卷可參（見89年度偵字第15689 號卷第1 頁
    ，其告訴內容如事實欄之記載）。又被告對乙○○提出侵占
    告訴部分，業經臺灣高雄地方法院檢察署於90年5 月31日以
    89年度偵字第15689 號為不起訴處分確定，復經本院調閱該
    卷宗查明，並有上開不起訴處分書1 份附卷可稽。
  (二)被告雖辯稱伊告訴乙○○侵占係指88年10月份以後，乙○○
    所收取之利息未交付伊，告訴狀內容與伊本意有誤差云云。
    惟查：被告於初次89年7 月26日檢察官偵訊時指稱：（問：
    經過情形？）我與乙○○各出50萬元借給她之客戶陳武雄，
    陳武雄按月給付利息，其中一半應歸我所有，但她都未交付
    給我。（問：錢何時借陳武雄？）86年2 月25日我在她家交
    給她的。（問：她拿多少利息給你）只有在88年5 月21日交
    付4 萬2 千元之利息給我，其餘都被她侵占。（問：當時如
    何約定？）她叫我共同出錢借給陳武雄說要按月給付1 萬4
    千元之利息給我，結果都未給我。（問：她之前沒付給你，
    你都未向她催討？）我去她都跟我吵架，只有在88年5 月21
    日，她之會計有交4 萬2 千元給我（見上開偵查卷第18頁背
    面至第19頁）等語在卷，可見被告於提出告訴時，即係以乙
    ○○除已給付之4 萬2 千元外，侵占陳武雄自86年5 月起交
    付之所有利息為告訴內容。而被告委請律師撰寫狀紙，應是
    依據被告口述內容加以撰寫，如被告未做此主張，律師當不
    致任意虛構內容。況且如為律師誤解被告之意思以致撰寫內
    容有誤，何以被告於偵查初訊時亦如此主張？被告於本院審
    理中，雖改稱「我是事後記憶不清才提出告訴的」云云，惟
    被告係親自向乙○○收錢之人，就其本身是否收錢，其本身
    最為清楚，豈會忘記？被告辯護人雖替被告辯護稱被告僅讀
    過小學1 年級，且於提起告訴時已經63歲，智能即為遲鈍，
    容易失憶云云，但此種有無收錢之事，係其本身之經歷，與
    學歷是否高低無差，被告既知提起告訴，且於告訴狀中指稱
    「乙○○自86年3 月起迄今，於向陳武雄收取利息後，竟將
    之侵占入己，中飽私囊，未將利息其中2 分之1 交付甲○○
    」，於告訴狀後面證據及所犯法條欄更強調「乙○○於向陳
    武雄收取利息後，竟未將之交付告訴人而侵占入己，迄今已
    有多年之久」，而告訴人乙○○自86年5 月間起至88年10月
    間止，既均有將其中一半利息轉交並由甲○○簽收，被告於
    89年7 月12日提起本案告訴，距88年10月僅約有9 個月之期
    間，其期間並非久遠，豈會忘記？乙○○之利息豈有多年未
    給付？其顯然有虛構事實之故意。是被告辯稱其本意與告訴
    狀紙有誤差，或智能遲鈍，因失憶而為本案告訴云云，顯係
    卸責之詞，自非可採。
  (三)且查，乙○○除於88年5 月26日交付4 萬2 千元之利息給被
    告外，85年5 月間至88年10月間之利息亦陸續交付給被告，
    業據被告於原審法院審理時自承：我有收取的我就有簽名等
    語，並有被告簽名之收據1 份在卷可證，核與告訴人乙○○
    於原審法院審理時證稱：（問：約定利息之後，利息所得如
    何與被告朋分？何人去取息？）86年2 月時陳武雄原本借款
    3 個月，所以預先支付3 個月之利息，之後陳武雄沒有還款
    ，從5 月又開始繳納利息。利息都是陳武雄拿來我家，我與
    被告各分一半，1 萬4 千元。陳武雄如有拿來，我就拿給被
    告一半。（問：被告來收取利息時，你是否讓他在單據上面
    簽收？）是的，所以陳武雄2 月借錢，已經繳納3 個月，我
    在上面有註明（86年）5 月23日付陳武雄1 萬4 千元，表示
    該利息是從5 月23日繳納繳到6 月23日，後面的簽名是被告
    簽收的。（問：於86年5 月至88年10份確實都有支付被告利
    息？）有收就會有支付，但是沒有按月支付。（見原審法院
    卷94年3 月31日審理筆錄）等語，及證人張鳳如於原審法院
    審理時證稱：（問：從86年5 月間至88年10月份間，被告是
    否都到你家收取陳武雄的利息？）是的。（問：在87年6 月
    30日有付陳武雄1 萬4 千元等，有些是否你交給被告時，被
    告在後面簽名的？）對，就是我當場付錢給他，他當場簽名
    的等語（見原審法院卷94年3 月31日審理筆錄）相符。足見
    乙○○在86年5 月至88年10月份間之利息，陳武雄所交付乙
    ○○之利息，乙○○均已轉交給被告，並據被告簽收，乙○
    ○並無侵占被告應得利息之行為，應堪認定。
  (四)至於88年10月份間，乙○○與被告因其2 人先前共同借款給
    陳金杯，嗣因收取利息應如何分配起爭執，因而相互表示今
    後對陳武雄的利息錢由各自收取乙情，此有證人乙○○於原
    審法院審理時證稱：（問：為何88年10月份後帳冊沒有記載
    被告取息？）10月份來，因為陳金杯事件，11月份陳金杯還
    錢，我先生處理該事件，被告對於該件陳金杯的借款收款數
    目與當時所協議不相符，他堅持要多收2 萬元，所以協議從
    88年10月份開始，以後他在這邊放款的利息，各自收取，包
    括陳武雄部分。這是他自己表示的，我也當場答應（見原審
    法94年3 月31日審理筆錄）等語綦詳，核與證人張鳳如於原
    審法院審理時證稱：（問：88年10月份你母親與被告因陳金
    杯事件，約定各自收取各自的利息時，你是否在場？）有。
    他這句話說2 次，第一次是在他家時，另一次是被告來我家
    跟我母親當場說的。（問：各人收取各人利息是誰說的？）
    他這句話說了2 次，第一次是被告說的，之後被告來我家，
    我母親質問被告不是說各人要收各人的被告當場附和各人收
    各人的（見原審法94年3 月31日審理筆錄）等語相符。而被
    告雖否認曾對乙○○說各人利息各人收等語，但被告確知今
    後各人利息各自收取一事，此據被告於偵查中稱：（問：乙
    ○○是否有與你說各人利息各人收？）有，吵架時，他打我
    頭一下並說利息各人自行收取，後來我去乙○○家裡，乙○
    ○向我揚言各人利息個別處理等語（見89年度偵字第15689
    號卷第60頁）。是被告與乙○○對於上開各人利息各自收取
    究竟是誰所說雖有爭執，但被告並不否認其知悉乙○○已不
    再為被告收取陳武雄自88年10月份後利息之事實。況且證人
    陳武雄亦於原審法院審理時證稱：（問：繳不起利息時，乙
    ○○是否有跟你表示繳息一半1 萬4 千元即可？）有。（問
    ：88年乙○○跟你收取多少錢？）88年那次繳16萬多，之後
    我還有繳息，一年大約都繳息4 萬元至6 萬元（見94年3 月
    31日審理筆錄）等語，顯見乙○○雖未明確向陳武雄表示今
    後僅收自己之利息不包含被告之部分，然確曾向陳武雄表示
    其僅收取1 萬4 千元之利息錢。而其向陳武雄表示的部分即
    正好為其應得之部分。另參諸上開收據上記載（87年）12月
    28日付陳武雄2 萬8 千元至88年元月26日、（88年）2 月1
    日付陳武雄1 萬4 千元至88年2 月26日、（88年）10月7 日
    付陳武雄4 萬2 千元至5 月26日等情，被告與乙○○自88年
    1 月至同年9 月份之利息已收取14萬元。如依陳武雄所言其
    88年間所繳的利息僅16萬多，扣除88年10月份前已繳納之14
    萬元部分，陳武雄於88年10月份之後向乙○○繳納之2 萬餘
    元，尚且不足清償乙○○應收部分之利息，是乙○○並無為
    被告收取88年10月份後之利息，更無侵占被告此部分利息之
    行為。
  (五)被告在乙○○於偵查中提出收據後，始才改口指稱：（問：
    乙○○有給付陳武雄借款之利息有收據為憑，有何意見？）
    乙○○只付到88年5 月份，之後即未再付利息，但她仍有繼
    續向陳武雄收取利息（見89年度偵字第15689 號卷第54頁）
    云云。可知被告在對乙○○提出侵占告訴時，即已知悉乙○
    ○並無侵占86年5 月份至88年10月份之利息，僅因其後陳武
    雄因窮困無法交付利息，為迫使乙○○將其所收取之利息分
    一半給被告，而對乙○○提出侵占告訴，其主觀上有使乙○
    ○受刑事處分，而向該管公務員誣告之意圖至明。
  (六)被告辯護人雖又替被告辯稱此僅係被告對事實張大其詞，尚
    不得指為虛偽云云，惟此係被告甲○○以自己親歷被害事實
    ，堅指乙○○有此部分之犯罪行為，顯有虛構事實之故意，
    已如前述。此與出於誤會或懷疑被訴人有此事實，或對其事
    實張大其詞而為申告之情形不同，被告辯護人此部分所辯，
    核無足採。
  (七)綜上所述，被告前開所辯，顯係臨訟卸責之詞，不足採信，
    本件罪證明確，被告誣告犯行堪以認定。
三、核被告所為，係犯刑法第169 條第1 項誣告罪。
四、原審因依刑法第169 條之規定，並審酌被告誣指他人犯罪，
    致使刑事偵查機關浪費無益資源，進行調查其所誣指之犯罪
    情節，對國家司法權之行使，易致生錯誤之結果，並使被害
    人疲於應訴，致生訟累，對被害人名譽亦生危害，惡性非輕
    ，且犯後飾詞卸責，態度不佳，未見悔意等一切情狀，量處
    有期徒刑5 月。並敘明被告前固未曾受有期徒刑以上刑之宣
    告, 有臺灣高等法院被告全國前案紀錄表1 份在卷可參，但
    被告始終否認犯行，犯後毫無悔意，非但迄今未積極與與被
    害人達成和解，開庭時猶態度蠻橫等情狀，認難保被告無再
    犯之虞，並無以暫不執行為適當之情事存在，故不宜宣告緩
    刑。認事用法，核無不合，量刑亦屬妥適，被告上訴意旨，
    仍執前詞，否認犯罪，指摘原判決不當，為無理由，應予駁
    回。
據上論結，應依刑事訴訟法第368條，判決如主文。
本案經檢察官張金塗到庭執行職務。
中　　華　　民　　國　　94　　年　　10　　月　　27　　日
            刑事第五庭  審判長法  官  曾永宗
                              法  官  陳明富
                              法  官  任森銓
以上正本證明與原本無異。
如不服本判決應於收受本判決後10日內向本院提出上訴書狀，其
未敘述上訴理由者，並得於提起上訴後10日內向本院補提理由書
狀（均須按他造當事人之人數附繕本）「切勿逕送上級法院」。
中　　華　　民　　國　　94　　年　　10　　月　　27　　日
                              書記官  蘇恒仁
附錄本判決論罪科刑法條：
刑法第169 條
意圖他人受刑事或懲戒處分，向該管公務員誣告者，處7 年以下
有期徒刑。
意圖他人受刑事或懲戒處分，而偽造、變造證據，或使用偽造、
變造之證據者，亦同。
